臺灣高等法院民事判決　　　　　　　　 96年度保險上字第1號
上　訴　人　丙○○
訴訟代理人　韓邦財律師
　　　　　　程昱菁律師
　　　　　　張育祺律師
被上訴人　　南山人壽保險股份有限公司
法定代理人　丁○○
訴訟代理人　乙○○
　　　　　　潘曉真律師
被上訴人　　國華人壽保險股份有限公司
法定代理人　甲○○
訴訟代理人　廖穎愷律師
上列當事人間請求給付保險金事件，上訴人對於中華民國95年11
月10日臺灣臺北地方法院94年度保險字第76號第一審判決提起上
訴，本院於96年6月20日言詞辯論終結，判決如下：
    主  文
上訴駁回。
第二審訴訟費用由上訴人負擔。
    事實及理由
一、上訴人主張：上訴人於88年7月22日投保被上訴人南山人壽
    保險股份有公司（下稱南山人壽保險公司）「南山新人身意
    外傷害保險」，要保人及被保險人均為上訴人，保單編號
    Ｚ000000000，保險金額新台幣（下同）950萬元。復於90年
    10月26日另向被上訴人國華人壽股份有限公司（下稱國華人
    壽保險公司）投保「國華平安險」，要保人及被保險人均為
    上訴人，保單標號為00000000，保險金額1000萬元。嗣上訴
    人於92年3月7日在家中遭鐵管絆倒，致右眼受傷，經長庚醫
    院治療180日後，右眼裸視視力小於0.01無法矯正，故上訴
    人所受意外已該當上開二保險契約中約定「一目視力永久喪
    失」之殘廢程度，詎上訴人依約備齊資料分向南山人壽保險
    公司及國華人壽公司請求給付殘廢保險金，被上訴人南山人
    壽保險公司及國華人壽保險公司竟分別於94年2月14日及93
    年11月10日函覆拒絕依約給付保險金。為此依保險契約及保
    險法第34條第2項規定，訴請被上訴人南山人壽保險公司給
    付殘保險金332萬5000元及自94年2月15日起至清償日止按年
    息10%計算之利息；國華人壽保險公司給付殘廢保險金350萬
    元及自93年11月11日起至清償日止按年息10%計算之利息。
    原審為上訴人全部敗訴之判決，上訴人不服提起上訴，其上
    訴聲明：(1)原判決廢棄。(2)被上訴人南山人壽保險公司應給
    付上訴人332萬5000元及自94年2月15日起至清償日止按年息
    10%計算之利息。(3)被上訴人國華人壽保險公司應給付上訴
    人350萬元及自93年11月11日起至清償日止按年息10%計算之
    利息。(4)願供擔保請准宣告假執行。
二、被上訴人則以：上訴人接受三軍總醫院為視覺誘發電位檢查
    ，結果顯示功能正常，左、右眼並無明顯差異。經同時檢視
    各種臨床資料，包括長庚紀念醫院林口分院（下稱長庚醫院
    ）病歷、函文、三軍總醫院附設民眾診療服務處函文，可知
    上訴人眼球並未有明顯外傷現象，瞳孔反射正常，視神經乳
    突亦未發現明顯萎縮現象，經視神經，誘發電位檢查結果顯
    示功能正常，依此，足認客觀儀器檢查均為正常，無從證明
    上訴人受有右眼失明之傷害等語，資為抗辯。被上訴人南山
    人壽保險公司答辯聲明：(1)上訴駁回。(2)如受不利判決願供
    擔保請准宣告免為假執行。被上訴人國華人壽保險公司答辯
    聲明：上訴駁回。
三、查上訴人於88年7月22日起投保被上訴人南山人壽公司「南
    山新人身意外傷害保險」，要保人及被保險人均為上訴人，
    保單編號Ｚ000000000，保險金額950萬元。上訴人另於90年
    10月26日向被上訴人國華人壽公司投保「國華平安保險」，
    要保人及被保險人均為上訴人，保單標號為00000000，保險
    金額1000萬元。此為兩造所不爭執，並有南山人壽公司保險
    單、要保書、南山新人身意外傷害保險契約基本條款、南山
    個人傷害保險醫療保險金附加條款、國華平安保險保險單、
    平安保險書、基本條款、附加條款附卷可證（見原審卷第6
    至23頁），應堪信實。
四、上訴人主張其有「一目視力永久喪失」（即「視力永久在萬
    國視力表0.02以下）之保險事故發生，並提出長庚醫院92年
    9月10日、94年1月17日診斷證明書為佐（見原審卷第24頁、
    本院卷第49頁），被上訴人則以前詞置辯。是本件之爭點即
    在於：上訴人之右眼是否有發生系爭保險契約「一目視力永
    久完全喪失」之保險事故。經查：
(一)依南山新人身意外傷害保險契約基本條款之附表一殘廢程度與
  保險金給付表：一目視力永久完全喪失者，為第4級殘廢，給
  付比例為35%（見原審卷13頁）。其失明之認定為：「失明係
  指視力永久在萬國式視力表0.02以下而言。」（見原審卷13頁
  ）而國華平安保險保險單所附附表一殘廢程度與保險金給付表
  亦同規定一目視力永久完全喪失者，為第4級殘廢，給付比例
  為35%（見原審卷13頁）。其失明之認定為：「失明係指視力
  永久在萬國式視力表0.02以下而言。」（見原審卷第23頁）
(二)上訴人主張其於92年3月7日於家中遭鐵管絆倒，致右眼受傷，
  經於長庚醫院治療後，右眼裸視視力小於0.01無法矯正，並提
  出該院92年9月10日診斷證明書為佐。查長庚醫院92年9月10日
  診斷證明書固記載：「病人目前視力右眼裸視小於0.01無法矯
  正，左眼裸視0.3矯正後可達1.0」（見原審卷第24頁）惟長庚
  醫院92年4月16日病歷即載明病患即上訴人：「uncooperation
  」、「always not fix the target」（見原審卷第84頁），是
  該診斷證明書之記載能否據以認定上訴人右眼視力，殊堪質疑
  。
(三)參以卷附國防醫學院三軍總醫院（下稱三軍總醫院）93年10月
  13日集運字0930020591號函謂：「根據患者自述，因頭部外傷
  引起右眼眼眶部骨折合併視神經受損，門診初步檢查發現，患
  者眼球並未有明顯之外傷現象，瞳孔反射正常，視神經亂突亦
  未發現明顯萎縮現象，由於從事多項眼部檢查時，患者無法充
  分配合，建議重回長庚醫院神經眼科部門，接受視野及視神經
  電位檢查（下略）。」（見原審卷第47頁）足見上訴人右眼眼
  球無明顯外傷，視神經亦無明顯萎縮現象。而三軍總醫院經原
  審囑託以視覺誘發電位檢查及視野檢查進行上訴人視力鑑定結
  果亦認：上訴人經視覺誘發電位檢查結果正常，右眼與左眼並
  無明顯差異；經視野檢查結果，右眼顯示光感度下降，視野檢
  查可信度僅供參考；有該院95年4月4日集逵字第0950005265號
  函及檢查報告可稽（見原審卷第132至135頁）。
(四)而所謂視野檢查，即是以不同亮度的統點在不同方位刺激視神
  經，藉由電腦的幫助，可得到一代表視光覺的範圍（廣度）及
  敏感性（深度）的視野檢查報告。視野檢查主用於偵察視覺路
  徑中的異常，屬於一種主觀的檢查，需要病人高度配合才能得
  到最佳的結果。視野檢查結果的判讀，除了要瞭解各項指標的
  意涵外，必須考慮檢查過程中病人專心配合的狀態，同時檢視
  臨床資料，才能做最適切的解讀。故視野檢查時，病患必須注
  視儀器中的一個固定標的，眼睛不可飄移觀視他物。若在任何
  一個方位感覺到有亮點閃動或有不同顏色的圓點閃動，應立刻
  以手壓下按鈕，若患者不顧配合即無法獲得最佳之效果（見原
  審卷第150、164至167頁）。換言之，視野檢查結果之正確與
  否，深受病患配合度之影響，前開三軍總醫院鑑定函亦表示視
  野檢查之可信度僅供參考，故尚難以上訴人視野檢查右眼顯示
  光感度下降，即認其視力已符前開失明定義。
(五)又所謂誘發電位檢查，係將電極片黏貼在病人受檢部位，利用
  誘發電位的紀錄，可偵測出感覺傳導路徑上之機能障礙。而視
  覺誘發電位檢查，是用閃光或交替式棋盤圖案作為視覺刺激來
  源，在視覺區的枕骨附近，記錄其誘發出來的電氣活動。視神
  經及其傳導路徑有問題時會影響其波型及潛時。（見原審卷第
  157至159頁）。故視覺誘發電位檢查係以客觀之方式由安置在
  病人頭部的電極測得，並能準確判斷視神經及其傳導路徑是否
  正常。上訴人於95年2月27日接受三軍總醫院為視覺誘發電位
  檢查，結果顯示功能正常，左、右眼明顯差異，無從證明其右
  眼失明（見原審卷第153頁）。
(六)上訴人雖謂其經長庚醫院檢查，右眼僅有餘光覺，而系爭「視
  力在萬國視力表.02 以下」之失明定義，應包括「絕對盲」、
  「光覺」、「手動視覺」之情形，非僅限於完全喪失視力；並
  舉長庚醫院94年1月17日診斷證明書為據。查長庚醫院94年1月
  17日診斷證明書雖記載：「病人右眼底檢查正常，視神經無萎
  縮現象，瞳孔對光反射正常。視覺發電位左眼正常，右眼波形
  很亂，視網膜電圖檢查右眼在暗反應及光反應波形振幅右眼均
  比左眼來得小。目前右眼視力為餘光覺，左眼裸視0.2，矯正
  後1.0」，當日病歷並載有：「乙診：疑似右眼視神經病變」
  （見原審卷第35、92頁）惟長庚醫院以95年1月21日（94）長
  庚院法字第0839號函覆原審：「診斷證明書上記載『疑似右眼
  視神經病變』係病患因外傷後致視力喪失，但儀器檢查均為正
  常，由於病患主觀視力與客觀檢查不符，無法確定病患是否真
  正失明，故用『疑似』二字。」（見原審卷第121頁）復於95
  年6月12日以（95）長庚院法字第0584號函再次函覆原審謂：
  「（上訴人）95年1月5日回診時再次接受視神經電位檢查。該
  次檢查結果波形紊亂，可能原因為視神經或視覺路徑受損，但
  亦有可能部分受病患自主控制影響。三、所謂『餘光覺』乃病
  患自覺的視力，並非儀器檢查結果，而依據病患的眼底檢查及
  瞳孔對光反射與病患的視力不符。另病患右眼視力難以判斷是
  否永久在0.02以下（下略）。」（見原審卷第171頁）故前開
  94年1月17日之診斷證明書及病歷顯不足證明上訴人有一目視
  力永久在萬國式視力表0.02以下之保險事故發生。
(七)且長庚醫院95年7月11日（95）長庚院法字第0658號函明白表
  示上訴人95年1月5日回診時，客觀之眼底檢查及瞳孔對光反射
  均正常（見原審卷第175頁）。而該院亦以96年2月15日（96）
  長庚院法字第0130號函覆本院：「依病患95年1月5日最後乙次
  回診之病情研判，其檢查結果為右眼全盲、視覺誘發電位檢查
  結果為右眼無正常波形、視網膜電圖顯示右眼視網膜感光細胞
  反應較正常人稍弱，但檢查發現其視網膜、視神經外觀及瞳孔
  對光反應皆為正常，故就醫學而言，在病患理學檢查與電生理
  檢查結果不符之下，無法排除其有詐盲之可能性。」（見本院
  卷第57頁），益徵前開診斷證明書無法採為上訴人右眼失明之
  論斷依據。
五、綜上，上訴人無法證明其有一目視力永久在萬國式視力表
    0.02以下之保險事故發生。從而，上訴人依系爭保險契約，
    請求被上訴人南山人壽保險公司給付332萬5000元及自民國
    94年2月15日起至清償日止按年息10%計算之利息；被上訴人
    國華人壽保險公司給付350萬元及自民國93年11月11日起至
    清償日止按年息10%計算之利息，洵屬無據，不應准許。其
    假執行之聲請亦失所附麗，應併予駁回。原審為上訴人敗訴
    之判決，及駁回其假執行之聲請，並無不合。上訴意旨指摘
    原判決不當，求予廢棄改判，為無理由，應予駁回。
六、據上論結，本件上訴為無理由，依民事訴訟法第449條第1項
    、第78條，判決如主文。
中　　華　　民　　國　　96　　年　　7 　　月　　4 　　日
                    民事第一庭
                        審判長法　官  張耀彩
                              法　官  林金吾
                              法　官  盧彥如
正本係照原本作成。
如不服本判決，應於收受送達後20日內向本院提出上訴書狀，其
未表明上訴理由者，應於提出上訴後20日內向本院補提理由書狀
（均須按他造當事人之人數附繕本）上訴時應提出委任律師或具
有律師資格之人之委任狀；委任有律師資格者，另應附具律師資
格證書及釋明委任人與受任人有民事訴訟法第466條之1第1項但
書或第2項（詳附註）所定關係之釋明文書影本。
中　　華　　民　　國　　96　　年　　7 　　月　　5 　　日
　　　　　　　　　　　        書記官  鄭兆璋
附註：
民事訴訟法第466條之1（第1項、第2項）：
對於第二審判決上訴，上訴人應委任律師為訴訟代理人。但上訴
人或其他法定代理人具有律師資格者，不在此限。
上訴人之配偶、三親等內之血親、二親等內之姻親，或上訴人為
法人、中央或地方機關時，其所屬專任人員具有律師資格並經法
院認為適當者，亦得為第三審訴訟代理人。
